【裁判字號】    99,上,871
【裁判日期】    991026
【裁判案由】    租佃爭議
【裁判全文】
臺灣高等法院民事判決                   99年度上字第871號
上  訴  人  丙○○
上  訴  人  乙○○
上  訴  人  丁○○
前三人共同
訴訟代理人  鄭世脩律師
被上訴人    財團法人臺灣省私立八德殘障教養院
法定代理人  甲○○
訴訟代理人  蔡榮德律師
上列當事人間租佃爭議事件，上訴人對於中華民國99年5月27日
臺灣桃園地方法院98年度訴字第951號第一審判決提起上訴，本
院於99年10月19日言詞辯論終結，判決如下：
    主  文
上訴駁回。
第二審訴訟費用由上訴人負擔。
    事實及理由
一、被上訴人聲明及陳述：
（一）被上訴人於民國（以下同）79年間以其所有坐落於桃園縣
      八德市○○段1517地號、同段1518地號、同段1518-2地號
      、同段1519地號、同段1520地號、同段1521-4地號、同段
      1523地號、同段1524地號、同段1518-1地號、同段1521-2
      地號、同段1523-1地號、同段1525-1地號、同段1524-2地
      號、同段1523-3地號、同段1521-3地號、同段1523-2地號
      、同段1524-1地號、同段1522-6地號、同段1522-1地號、
      同段1522-4地號、同段1522-7地號、同段1522-3地號等土
      地內面積1.3519公頃，以八興字第87號之私有耕地租約（
      下稱系爭租約）出租與上訴人，並曾於92年間續訂三七五
      租約。嗣上開土地因重測後分別改為桃園縣八德市○○段
      874地號、同段876地號、同段878地號、同段879地號、同
      段880地號、同段892地號、同段891地號、同段887地號、
      同段877地號、同段882地號、同段890地號、同段894地號
      、同段889地號、同段885地號、同段883地號、同段884地
      號、同段888地號、同段801地號、同段905地號、同段903
      地號、同段906地號、同段802地號等土地（下稱系爭土地
      ）。
（二）被上訴人未曾同意上訴人或上訴人之父親搭蓋任何建物。
      然上訴人於承租系爭土地後，卻不自任耕作，致系爭租約
      有無效之情事：
    (一)於系爭土地中877地號如附圖編號E、及876地號如附圖編
      號G所示範圍搭建鐵皮廠房（面積分別為47.59平方公尺、
      289.42平方公尺），並交由上訴人丙○○之子作為經營汽
      車烤漆及鈑金工廠之用。於附圖876地號編號B、C、E、F
      位置搭建磚造鐵皮屋（面積分別為31.91平方公尺、253.8
      6 平方公尺、31.27平方公尺、2.9平方公尺），為上訴人
      丁○○放置農耕機之用。同地號編號H、I、J、K位置係搭
      蓋鐵皮屋（面積分別為6.58平方公尺、0.75平方公尺、10
      .1平方公尺、280.17平方公尺），由上訴人乙○○所居住
      使用，並在內擺設佛像及香爐。其餘作為廣場水泥地之用
      。
    (二)系爭土地中880地號部分如附圖編號B至H所示範圍（面積
      共300.6平方公尺），目前為養雞場使用。
    (三)系爭土地中877地號部分如附圖編號B、C、D範圍（面積共
      123.13平方公尺）存有鐵皮及木造建物，供攤販使用。
（三）爰依耕地三七五減租條例之規定提起本訴，聲明：請求確
      認被上訴人與上訴人間就系爭土地間之耕地租賃關係不存
      在。原審為被上訴人勝訴之判決，上訴人不服，提起本件
      上訴，被上訴人答辯聲明：請求駁回上訴。
二、上訴人聲明及陳述：
（一）上訴聲明：(一)原判決廢棄。(二)駁回被上訴人在第一審之訴
      。
（二）陳述：
    (一)系爭土地乃光復後由上訴人之父親開始耕種，原先僅有4
      分地，且非常貧瘠，後胼手胝足拓展到目前有1甲多。上
      訴人自從承租起至今從未拖欠租金，且上訴人僅搭建作為
      田寮，擺置農具及牛舍。鐵皮屋坐落之基地亦為上訴人等
      人所開墾。
    (二)上訴人確有在系爭土地上搭建鐵皮屋、神壇及汽車烤漆鈑
      金廠，但此係因被上訴人前任主委答應上訴人父親，同意
      其在系爭土地上搭蓋建物，故上訴人十餘歲時即有房屋存
      在，後來因占用道路被拆，目前之鐵皮屋係80年以後拆掉
      舊房子所重建。
    (三)系爭土地中880地號土地上之建築物非上訴人所蓋，上訴
      人僅於地號876之土地上搭蓋建物。
    (四)系爭土地地號887上編號B、C、D之位置鐵皮屋攤販，與上
      訴人無任何關係。
    (五)上訴人於系爭土地上之住家、神壇、汽車烤漆鈑金廠範圍
      ，係上訴人之父選擇水源無法灌溉之高地，作為晒穀場及
      佃農居住之農舍，並非不自任耕作。又該等農舍之門牌係
      於78年以前即已存在。
    (六)上訴人之父改良原本不毛之系爭土地，然被上訴人竟為求
      土地重劃之利益，即欲向原承租之佃農收回土地，卻將系
      爭土地附近之田地出租他人堆置廢土、搭建倉儲區，其收
      回系爭土地後，絕不可能自耕或委託他人代耕，被上訴人
      終止系爭租約，欠缺權利保護必要。
三、兩造不爭執事項
（一）被上訴人於79年間將系爭土地以系爭租約出租與上訴人，
      該租約並於92年間續訂。
（二）系爭土地中876地號部分如附圖編號G所示範圍及877地號
      部分附圖編號E所示範圍，為上訴人所建之鐵皮屋，現為
      上訴人丙○○之子用以經營汽車烤漆鈑金廠。
（三）系爭土地中876地號部分如附圖編號BCEF所示範圍，係上
      訴人所搭建之磚造鐵皮屋，現為上訴人丁○○之住家。
（四）系爭土地中876地號部分如附圖編號KIJ所示範圍及876地
      號部分如附圖編號GH所示範圍，係上訴人搭建之鐵皮屋，
      現為上訴人乙○○之住家，屋內並有神明、香爐。
（五）上開上訴人丙○○之子所使用汽車烤漆鈑金廠、上訴人丁
      ○○、乙○○之住家之基地，係在系爭租約之租賃範圍內
      。
（六）被上訴人曾以桃園府前郵局第177號存證信函，對上訴人
      為終止系爭租約之表示。
四、兩造爭執事項
    上訴人於承租範圍內搭建鐵皮屋，供作住家、神壇、汽車烤
    漆鈑金廠，有無不自任耕作之情形？是否合於三七五耕地租
    賃關係之使用。
五、得心證之理由
（一）被上訴人於79年間將系爭土地以系爭租約出租與上訴人，
      該租約並於92年間續訂，系爭租約中之原土地地號，因重
      測而為目前之地號。又系爭土地中876地號部分如附圖編
      號G所示範圍及877地號部分附圖編號E所示範圍，為上訴
      人所建之鐵皮屋，現為上訴人丙○○之子用以經營汽車烤
      漆鈑金廠。系爭土地中876地號部分如附圖編號BCEF所示
      範圍，係上訴人所搭建之磚造鐵皮屋，現為上訴人丁○○
      之住家。系爭土地中876地號部分如附圖編號KIJ所示範圍
      及876地號部分如附圖編號GH所示範圍，係上訴人搭建之
      鐵皮屋，現為上訴人乙○○之住家，屋內並有神壇；且系
      爭建物之基地係在系爭租約之租賃範圍內等情，為兩造所
      不爭，並有系爭租約、系爭土地之登記謄本及原審98年8
      月8日勘驗筆錄附卷可稽（原審卷第13至35頁、第98、90
      頁及第104至106頁），自堪信為真實。
（二）按承租人應自任耕作，並不得將耕地全部或一部轉租於他
      人；承租人違反前項規定時，原訂租約無效，得由出租人
      收回自行耕種或另行出租。耕地三七五減租條例第16條第
      1、2項定有明文。次按「佃農在承租耕地上固允許有農舍
      之存在，但茲所謂農舍，乃以便利耕作而設，並不以解決
      佃農家族實際居住問題為目的。上訴人在原審曾提出戶籍
      謄本乙件，證明被上訴人之子某職業為工，並未耕作系爭
      土地，且與被上訴人分財分居，自立一戶，主張被上訴人
      許其子在系爭地上建築包括客廳、浴、廚各一及臥室兩間
      之房屋一棟，顯有不自任耕作之情形。果其所稱非虛，自
      不能因被上訴人與其子原為父子關於之故，而認被上訴人
      無違反耕地三七五減租條例第16條第1項之情形」（最高
      法院64年台上字第571號判例）。又耕地三七五減租條例
      第16條第1項所謂承租人應自任耕作，係指承租人應以承
      租之土地供自己從事耕作之用而言；如承租人以承租之土
      地建築房屋居住或供其他非耕作之用者，均不在自任耕作
      之列，應構成同條第2項所定原訂租約無效之原因，有最
      高法院70年台上字第4637號判例意旨可資參照。查系爭土
      地中876地號部分如附圖編號G所示範圍及877地號部分附
      圖編號E所示範圍，為上訴人所建之鐵皮屋，現為上訴人
      丙○○之子用以經營汽車烤漆鈑金廠；系爭土地中876地
      號部分如附圖編號BCEF所示範圍，係上訴人所搭建之磚造
      鐵皮屋，現為上訴人丁○○之住家；系爭土地中876地號
      部分如附圖編號KIJ所示範圍及876地號部分如附圖編號GH
      所示範圍，係上訴人搭建之鐵皮屋，現為上訴人乙○○之
      住家，屋內並有神壇等情，為兩造所不爭，已如前述。上
      訴人於原審及本院固辯稱三七五耕地租約允許佃農於承租
      之耕地興建農舍，上訴人之父乃選擇地勢較高無水源灌溉
      之處，作為系爭建物之基地及晒穀場，建築供渠等居住之
      農舍，既無法接引灌溉，縱上訴人願意耕作，亦無法耕作
      ，並非不自任耕作云云。然揆諸上開最高法院判例意旨，
      農舍並非解決佃農家族實際居住問題為目的，且縱然地勢
      高亢，亦可種植耐旱作物，並非不能耕作，惟上訴人非但
      於系爭土地上興建具有神壇之住家，尚建有與耕種毫無關
      連之汽車鈑金烤漆廠，是顯有不自任耕作之情形甚明，應
      構成原訂租約無效之原因。
（三）上訴人復辯稱系爭土地中876、877地號土地上之系爭建物
      ，係經被上訴人前主委之同意，且於78年以前即興建云云
      。惟查：
      1.按當事人主張有利於己之事實者，就其事實有舉證之責
        任，民事訴訟法第277條前段定有明文。上訴人雖提出
        原審77年訴字第1677號租佃爭議事件之和解筆錄，及桃
        園縣八德鄉於84年升格為桃園縣八德市前之舊門牌照片
        為證，然依該和解筆錄內容，僅可知悉系爭租約之租佃
        範圍；至八德鄉之舊門牌亦僅可證明該門牌號碼於84年
        以前即已存在，尚不足以證明系爭房屋興建之時間，且
        亦難認被上訴人曾同意上訴人於系爭土地上建屋居住。
        此外，被告復未提出其他關於系爭建物確實興建於78年
        以前，且為被上訴人所同意興建之證據，故上訴人辯稱
        被上訴人曾同意渠等興建房屋云云，難認可採。
      2.況上訴人丙○○自陳，系爭土地中876地號部分如附圖
        編號G所示範圍及877地號部分附圖編號E所示範圍之汽
        車鈑金烤漆廠，係80餘年所建（原審卷第171頁背面）
        ；上訴人丁○○亦稱，其住家（即系爭土地中876地號
        部分如附圖編號BCEF所示範圍）大部分係70年代所建，
        但其中C部分之東側及D部分範圍，係80餘年所增建（原
        審卷第171頁背面）；上訴人乙○○則稱其住家（即系
        爭土地中876地號部分如附圖編號KIJ所示範圍及876地
        號部分如附圖編號GH所示範圍）係83年間所蓋，又神壇
        位於K範圍中，且神壇係89年所加蓋（原審卷第172頁）
        。是縱認上訴人於78年2月13日就原審77年度訴字第167
        7號成立和解前，系爭土地上即有建物存在，惟該等建
        物於80年以後，或經拆除後重建，或因增建而擴大其原
        有之基地範圍，故兩造於79年訂立系爭租約後，上訴人
        復有將耕地用以建屋之情形，亦堪認上訴人確有不自任
        耕作之事實。被上訴人主張系爭租約有無效之情形，應
        屬可採。
（四）上訴人於承租範圍內搭建鐵皮屋，供作住家、神壇、汽車
      烤漆鈑金廠，有不自任耕作之情形，應屬不符合三七五耕
      地租賃關係之使用。上訴人雖抗辯：上訴人將系爭土地附
      近之田地出租他人堆置廢土、搭建倉儲區等非供耕作使用
      ，可見其收回系爭土地後，絕不可能自耕或委託他人代耕
      ，其訴欠缺權利保護必要云云。唯查上訴人就系爭土地既
      不自任耕作，有違耕地三七五減租條例第16條第1項之規
      定，致原訂租約無效，兩造間耕地租賃關係已不存在，然
      因上訴人對之有所爭執，兩造間耕地租賃關存否不明確，
      被上訴人在私法上之地位有受侵害之危險，則被上訴人提
      起本件確認之訴以除去之，即有受判決之法律上利益（保
      護必要）。至於被上訴人是否進一步收回土地？收回後能
      否自耕？或要另行出租？其所有鄰近土地使用情形如何？
      均非本件訴訟所應審究，上訴人執以主張被上訴人本件訴
      訟欠缺權利保護必要，尚非可採。
六、綜上所述，因上訴人在系爭土地上不自任耕作，兩造間之租
    約已歸於無效，故兩造間就系爭土地已無耕地三七五租賃關
    係存在。從而，被上訴人起訴請求確認兩造間就系爭土地之
    耕地租賃關係不存在，為有理由，應予准許。原審為被上訴
    人勝訴之判決，於法並無不合。上訴意旨指摘原判決不當，
    求予廢棄改判，為無理由，應予駁回。
七、本件事證已臻明確，兩造其餘主張陳述及所提之證據，經審
    酌與本院前揭判斷無影響，毋庸一一論述，附此敘明。
八、據上論結，本件上訴為無理由，依民事訴訟法第449條第1項
    、第78條、第85條第1項前段，判決如主文。
中    華    民    國    99    年    10    月    26    日
                    民事第十三庭
                        審判長法  官  林金村
                              法  官  周祖民
                              法  官  王麗莉
正本係照原本作成。
不得上訴。
中    華    民    國    99    年    10    月    26    日
                              書記官  林麗觀

司法院資訊處製作；財團法人民間司法改革基金會備份。
